【裁判字號】    98,訴,566
【裁判日期】    980824
【裁判案由】    塗銷抵押權登記
【裁判全文】
臺灣板橋地方法院民事判決               98年度訴字第566號
原      告  戊○○
訴訟代理人  王耀星律師
被      告  丁○○
訴訟代理人  乙○○
上列當事人間請求塗銷抵押權登記事件，經本院於民國98年8 月
13日言詞辯論終結，判決如下：
    主  文
被告應將原告所有如附表所示不動產於民國九十六年五月二十二
日以台北縣板橋地政事務所九十六年板登字第275770號收件所為
新臺幣貳佰萬元之抵押權登記塗銷。
訴訟費用由被告負擔。
    事實及理由
一、原告主張：原告於民國96年4 、5 月間，因原告之友人丙○○欲向被告借款新臺幣（下同）貳佰萬元，因原告與丙○○
    係相識多年之友人，故提供原告所有如附表所示之不動產設
    定抵押權，供作丙○○向被告借款之擔保。依最高法院84年
    度台上字第167 號及88年度台上字第670 號判決意旨，系爭
    抵押權所擔保之債權是否存在，系爭抵押權應否塗銷，自應
    以被告對原告於系爭抵押權96年5 月22日登記之日前，是否
    有債權存在且尚未消滅乙節，作為判斷之依據。惟查，被告
    並未依約於原告將系爭不動產設定抵押權於被告之後，借款
    予原告之友人丙○○，原告既未對被告負有任何債務（含保
    證債務），系爭抵押權自無所附麗，原告既未曾積欠被告任
    何債務，則依法其所登記之抵押權即應予塗銷，以維土地及
    建物登記之正確性，並聲明求為判決如主文所示。
二、被告則以下列陳詞置辯，並聲明駁回原告之訴：
  (一)抵押權所擔保之債務，不以原被告間直接發生者為限，因保
    證關係而生之債權，雖非自己直接舉債，但情願以不動產為
    他人作保而生之債務，自亦包括在內。本件原告自承曾應其
    友人丙○○之請求，自願提供其所有如附表所示之不動產設
    定貳佰萬元之抵押權予被告，作為丙○○向被告借款之擔保
    ，則此一抵押權之設定，既合法且有效，殆無疑義。
  (二)本件所爭執者係丙○○究竟有無向被告借款，並自被告處取
    得借貸款項而已，其答案應為肯定，以下可得證明之：
    (1)設定抵押權影響不動產之價值甚鉅，豈可不慎？依民間習
      慣，一般都是一手交錢一手交付設定抵押權所必須之證件
      資料，同時進行，除銀行外，鮮有先設定好抵押權再拿錢
      之道理，原告聲稱抵押權設定後，被告並未交付借款款項
      予丙○○，顯不符民間習慣及一般經驗法則。況且，若真
      有設定後不交付借款之事，自96年5 月間設定抵押權完成
      後，何以不即時聲請塗銷？至少來函抗議？何以延至97年
      5 月長達1 年之久始委請律師來函異議？又拖延至98年3
      月始提起本件訴訟？足見其心虛。
    (2)被告所借予丙○○之款項，係分以下數次交付：
      94年5 月間，被告召集每月2 萬元之民間互助會，自任
        會首，會員25人，得款50萬元，全部借予丙○○。丙○○自己亦以「小喬」化名參加乙會，同年7 月30日標得
        第2 會，此後積欠會款30萬元，由被告按月代墊完畢。
      95年間又陸續向被告借款30萬元。
      96年友人甲○○召集互助會，被告於96年4 月間得標40
        萬元，亦全部借予丙○○。
      96年5 月間丙○○再以原告欲購置大型電腦需錢恐急等
        理由，要求被告再借予50萬元，以湊足200 萬元，被告
        因丙○○所欠款項已多，且均未交付任何借據憑證，乃
        要丙○○應提供不動產擔保及補足先前借款借據始肯再
        借，丙○○遂徵得原告之同意，提供如附表所示不動產
        設定200 萬元之抵押權予被告，惟丙○○所承諾開立之
        借據憑證迄未交付，延至同年9 月，丙○○催款甚急，
        被告乃於96年9 月3 日自合作金庫西門分行帳戶內提款
        23萬9 千元，連同身邊現金1 萬1 千元，湊足25萬元交
        付予丙○○，丙○○取款時再三保證全部借款憑證借據
        一定會次日交付被告，並承諾將來還款時會將銀行利息
        加計在內，總計丙○○向被告所借款項已高達175 萬元
        ，因丙○○失信，並未依約交付借據憑證，自此避不見
        面，被告亦無從將其餘25萬元借款交付予丙○○，且依
        民間習慣，辦理抵押權時，一般皆須提高借款額之兩成
        設定登記，以利利息或其他損失之求償，被告實際借予
        175萬元，而設定200萬元，自屬合理允當。
      以上事實，有互助會會員韓姓、馬姓、梁姓、樂美屏及
        甲○○等友人為證，並有互助會會單可證。
  (三)被告因丙○○逃匿無蹤，拒絕交付借據憑證，一時氣憤於97
    年1 月間委由被告之夫乙○○向台灣台北地方法院檢察署對
    丙○○及原告提出詐欺刑事告訴，檢察官以被告之債權已有
    設定抵押權保障，二人並未施予詐術為由而予以不起訴處分
    在案，當時被告因感原告亦是為友負債，情有可原，故未聲
    請再議而告確定。詎原告竟於97年5 月間委請律師來函，要
    求被告塗銷抵押權，被告認為一定是丙○○對原告謊稱未取
    得任何款項，以逃避其對原告應償還之債務，乃再以新事實
    新證據再行起訴，檢察官則以函文駁回。若非確有借款之事
    ，被告豈敢一再誣告他人犯罪？丙○○如無賴債不還之事，
    為何於偵查中不敢出庭？不敢到庭指責被告誣賴？更不敢提
    出誣告罪之告訴？足證丙○○借款確係屬實，原告因友情為
    其出面擔保設定抵押權，豈容事後任意反悔？
三、本院得心證之理由：
    (一)按不動產物權，依法律行為而取得設定、喪失及變更者，
      非經登記，不生效力。民法第758 條定有明文。抵押權為
      不動產物權，非經登記，不生效力，抵押權人僅能依設定
      登記內容行使其權利。本件抵押權既登記為原告本人債務
      之擔保，而不及其他，自應審究原告對抵押權人即被告是
      否負有債務，而為應否准許塗銷登記之判斷（最高法院70
      年度第18次民事庭會議決議(三)參照）。又抵押權所擔保之
      債權，其種類及範圍，屬於抵押權之內容，依法應經登記
      ，始生物權之效力。本件原告於96年5 月22日將其所有如
      附表所示之不動產設定擔保債權總金額200 萬元之普通抵
      押權予被告，擔保債務人及設定義務人均係原告，有原告
      提出被告亦不爭執之系爭不動產登記簿謄本為證，自堪信
      為真實。被告對於原告所有系爭不動產之抵押權既登記為
      擔保原告本人對於被告之債務，並不及其他，且經本院依
      職權向台北縣板橋地政事務所調閱上開抵押權設定申請書
      及設定契約書，兩造均未約定及登記擔保第三人丙○○向
      被告之借款債務，雖被告抗辯原告設定抵押權予被告，係
      為擔保第三人丙○○對於被告之借款債務，但依上開登記
      簿謄本登記內容所載，並未將丙○○對於被告之借款債務
      列為抵押權擔保範圍，故丙○○對於被告之債務並非系爭
      抵押權所擔保優先受償之標的，合先敘明。至於被告抗辯
      系爭抵押權擔保範圍包括原告為第三人丙○○對於被告借
      款之保證債務，惟未據被告提出原告與被告間有簽訂保證
      契約之證據，且經證人丙○○與被告訴訟代理人乙○○分
      別於本院98年8 月13日言詞辯論期日均陳稱借錢及設定抵
      押權之事，係由丙○○與被告訴訟代理人接洽，兩造間並
      未當面接觸等情，兩造既未實際接觸，原告如何有與被告
      簽訂保證契約之可能？亦無法以原告提供系爭不動產作為
      單純「物上擔保」（實際上亦非如此登記設定）之意思，
      即逕為認定兩造間實有簽訂保證契約之事實，畢竟原告提
      供「物上擔保」屬物的有限責任，不必然原告有與被告約
      定就丙○○之債務，甘願承擔關於丙○○債務之人的無限
      責任，被告似有將「人保」與「物保」混為一談，容有誤
      會，誠屬無據，且依兩造所設定抵押權擔保債權之登記內
      容，亦無為擔保原告保證第三人丙○○之債務，故被告所
      辯關於丙○○對於被告之借款債務，原告願負保證責任，
      且該保證債務為系爭不動產抵押擔保之範圍云云，無堪憑
      採。
    (二)按當事人主張有利於己之事實者，就其事實有舉證之責任
      ，民事訴訟法第277條定有明文；又消費借貸，因金錢或
      其他代替物之交付，而生效力，民法修正前第475 條定有
      明文。查民法第475 條規定，雖已於88年4 月21日債編修
      正時刪除，基於該條文而制作之最高法院69年度台上字第
      3546號判例亦於90年4 月17日經最高法院第四次民事會議
      決議刪除，最高法院決議刪除上開判例，但並非否認消費
      借貸之要物性，而係更加確認消費借貸契約為要物契約之
      法律性質。消費借貸，既為要物契約，須以金錢或其他代
      替物之交付為構成要件，關於借貸之成立，如對於交付之
      事實有爭執，自應由主張已為金錢或其他代替物交付之貸
      與人負舉證責任，故本件原告否認兩造間及丙○○與被告
      間有借貸契約關係存在，自應由被告就該消費借貸法律關
      係之成立及數額（包括消費借貸合意及借款交付之事實）
      負舉證之責。
    (三)依被告所辯原告並未向被告借款，而係第三人丙○○以原
      告需用錢，由丙○○向被告借錢，再由原告提供系爭不動
      產作為抵押等情，故兩造間並無借貸契約關係存在，為兩
      造所不爭。又原告陳稱丙○○於抵押權設定後，並未向被
      告取得任何借貸款項等語，且經證人丙○○於本院98年8
      月13日言詞辯論時證稱：「…在這之前我沒有沒有跟被告
      借過錢，這筆錢是我要借的，並不是原告要借的，設定之
      時原告與被告之間沒有接觸過，是我拿去設定的，後來被
      告到原告家去要求還錢，他們才有接觸，原告並沒有對被
      告說要保證這筆債務的錢，到後來他一直沒有錢給我，被
      告說到年底才有壹佰萬元下來，隔年才有另一筆錢壹佰萬
      元下來，但錢都沒有給我，二百萬元也沒有簽借據，因為
      都沒有給我，我當然不可能簽借據給他…借錢設定都是庭
      上之乙○○跟我接洽，但設定出來是設定給丁○○」等語
      ，揆諸上開說明，被告應就與丙○○有借貸契約關係存在
      及交付借款之事實負舉證責任。被告雖以94年5 月間以
      互助會標得50萬元借予丙○○、丙○○標得會款後，由
      被告代為繳納會款30萬元、95年又陸續借30萬元予丙○○、96年4 月間標得第三人甲○○召集之互助會會款40
      萬元借予丙○○、96年9 月3 日自銀行帳戶內提款2390
      00元，連同現金11000 元，共計25萬元借予丙○○。總計
      交付丙○○借款175 萬元予丙○○云云資為抗辯。惟依原
      告設定予被告之200 萬元普通抵押權，並非（本金）最高
      限額抵押權，依抵押權從屬性原則，應先有200 萬元債權
      存在，始有該抵押權之設定，然依被告所辯各節實際上借
      予丙○○之款項僅有175 萬元，顯與設定登記之內容有間
      ，該抵押權登記內容已有未符。又被告訴訟代理人乙○○
      前於96年11月30日對被告及丙○○提起詐欺刑事告訴，於
      告訴狀內陳明：「為被告丙○○原係告訴人之友人，被告
      於96年4 月間向告訴人提及有一結拜妹妹戊○○有安定的
      職業在學校教書，有固定的收入，因暑假需要進修及購買
      電腦另需幫家中裝修添購家具急需用錢，因房貸已超過銀
      行額度向告訴人是否願幫忙，被告戊○○願拿房屋所有權
      作二胎抵押，告訴人見被告丙○○及戊○○很有誠意，有
      房屋作抵押，信用安全應有保障，遂於5 月間將200 萬元
      借予丙○○，戊○○並辦理抵押手續…」等語，被告訴訟
      代理人乙○○復於97年1 月30日檢察事務官偵訊時稱：「
      （你共借了多少錢誰？方式？時間？地點？）96年5 月在
      台北市○○街我交了兩百萬元給丙○○」、「（為何願意
      借錢？我跟丙○○認識七、八年了，丙○○之前跟我借錢
      也都有還，而且我還可以設定抵押做擔保，再加上戊○○
      是一位老師，有固定收入，所以我願意借錢」、「（何時
      交付兩百萬元？設定抵押之前給了丙○○八十幾萬元，設
      定抵押之後再分兩次給餘款」等語，業經本院依職權調閱
      台灣台北地方法院檢察署96年度他字第10691 號偵查卷（
      該卷第2 頁、第14頁及第15頁參照）互核相符，本件被告
      起訴主張丙○○向伊借錢未還，而被告之訴訟代理人乙○○則以丙○○向伊借款未還而提起詐欺刑事告訴，究係丙○○向被告丁○○借錢，抑或丙○○向被告之訴訟代理人
      乙○○借錢，關於消費借貸契約之當事人已見前後所述不
      一。又關於被告如何交付借款款項予丙○○之事實，被告
      於本院辯稱設定抵押前至少分四次交付150 萬元借款予丙○○，設定之後再交付25萬元云云，而被告訴訟代理人則
      於上開偵查案件時，先於刑事告訴狀陳明96年5 月交付20
      0 萬元予丙○○，嗣於偵訊時復稱因丙○○先前借錢都有
      還，所以願意再借，並於設定抵押前交付丙○○80幾萬元
      ，設定後再分兩次給餘款等語，被告及其訴訟代理人先後
      陳述矛盾。又證人甲○○（已更名吳瑞貞）雖於本院98年
      8 月13日言詞辯論時證稱：「（提示會單是否真正？）是
      我招的會，丙○○沒有加入我的會，但是被告有以「賴姐
      」名義加入我的會，丁○○有標會，現在會已經結束了，
      大概有三、四十萬元…賴姐說他的錢要借給小喬（即丙○○）…我錢交給賴姐時，她有說她的用途，但是我沒有看
      到她將錢交給小喬…」等語，但證人係透過被告之傳述而
      知，亦未實際上目睹被告將標得款項借予丙○○，證人所
      述各節，顯難為為有利於被告之認定。
    (四)綜上所述，本件原告並未向被告借款，被告亦未能舉證證
      明第三人丙○○與被告間成立借貸契約關係及被告確曾交
      付借貸款項予丙○○之事實，更未能舉證證明兩造間成立
      保證契約關係而原告為丙○○向被告借款願負保證清償責
      任之事實，且依兩造就系爭不動產設定抵押擔保債權內容
      ，亦未登記擔保原告為丙○○向被告借貸之保證債務，故
      原告主張被告於原告所有如附表所示不動產所設定之200
      萬元抵押債權不存在，洵屬有據，原告請求被告應將原告
      所有如附表所示不動產於民國96年年5 月22日以台北縣板
      橋地政事務所96年板登字第275770號收件所為新臺幣貳佰
      萬元之抵押權登記塗銷，為有理由，應予准許。
四、本件事證已臻明確，兩造所為之其他主張、陳述並所提之證
    據，經審酌後，認均與本件之結論無礙，不再一一論述，併
    予敘明。
五、訴訟費用負擔之依據：民事訴訟法第78條。
中    華    民    國    98    年    8     月    24    日
                  民事第三庭    法  官  張紫能
以上正本係照原本作成
如對本判決上訴，須於判決送達後20日內向本院提出上訴狀
中    華    民    國    98    年    8     月    24    日
                            書記官  華海珍
┌────────────────────────────────────────┐
│98年度訴字第566號  財產所有人：戊○○                                           │
├─┬───────────────────────┬─┬─────┬──────┤
│編│  土          地          坐          落      │地│ 面    積 │  權    利  │
│  ├───┬────┬───┬───┬──────┤  ├─────┤            │
│號│縣  市│鄉鎮市區○  段  ○○段  │  地    號  │目│ 平方公尺 │  範    圍  │
├─┼───┼────┼───┼───┼──────┼─┼─────┼──────┤
│1 │臺北縣│板橋市  │和平  │      │825-11      │建│106       │5分之1      │
│  ├───┼────┴───┴───┴──────┴─┴─────┴──────┤
│  │備考  │                                                                    │
└─┴───┴──────────────────────────────────┘
┌─┬──┬───────┬───┬─────────────────┬─────┐
│編│    │              │建築式│      建物面積（平方公尺）        │  權利    │
│  │    │基  地  坐  落│樣主要├───────────┬─────┤          │
│  │建號│--------------│建築材│樓    層    面    積  │附屬建物主│          │
│  │    │建  物  門  牌│料及房│                      │要建築材料│          │
│號│    │              │屋層數│合                計  │及用途    │  範圍    │
├─┼──┼───────┼───┼───────────┼─────┼─────┤
│1 │2869│臺北縣板橋市和│5 層樓│三樓層：92.67         │陽台5.62  │  全部    │
│  │    │平段825-11地號│鋼筋混│合  計：92.67         │          │          │
│  │    │--------------│凝土造│                      │          │          │
│  │    │台北縣板橋市和│      │                      │          │          │
│  │    │平路安樂巷51-2│      │                      │          │          │
│  │    │號            │      │                      │          │          │
│  ├──┼───────┴───┴───────────┴─────┴─────┤
│  │備考│                                                                      │
└─┴──┴───────────────────────────────────┘


司法院資訊處製作；財團法人民間司法改革基金會備份。
